臺灣屏東地方法院交通事件裁定　　　　 100年度交聲字第52號
原處分機關　交通部公路總局高雄區監理所屏東監理站
法定代理人　高金木
異　議　人　國秦小客車租賃有限公司
法定代理人　王語蕎
上列受處分人因違反道路交通管理處罰條例事件，對於交通部公
路總局高雄區監理所屏東監理站民國100 年1 月11日所為之處分
（原處分案號：屏監違字第裁82-VP0000000號）聲明異議，本院
裁定如下：
    主  文
原處分撤銷。
國秦小客車租賃有限公司不罰。
    理  由
一、原處分意旨略以：異議人即受處分人（下稱異議人）國秦小
    客車租賃有限公司所有之車牌號碼ZZ-0130 號租賃小客車，
    於民國99年12月1 日14時7 分許，行經台一線421 公里南下
    新埤段時，有駕駛人行車速度超過規定之最高時速60公里以
    上（處車主）之違規行為，為警逕行舉發，嗣原處分機關即
    交通部公路總局高雄區監理所屏東監理站認異議人上開情形
    ，違反道路交通管理處罰條例第43條第4 項規定，裁處吊扣
    汽車牌照3 個月等語。
二、異議意旨略以：係爭車輛係屬租賃小客車，該車於99年11月
    28日15時20分起至同年12月9 日18時30分止，係出租給第三
    人蘇美淑小姐，有承租契約可憑，於該期間內，該小客車所
    發生之違規事件屬蘇美淑小姐個人行為，故本件違規當時之
    行為人並非異議人，與異議人無關，原處分機關竟對異議人
    裁罰吊扣汽車牌照3 個月，爰依法聲明異議等語。
三、按行政罰法第7 條規定：「違反行政法上義務之行為非出於
    故意或過失者，不予處罰」，究其立法目的，乃依有責任始
    有處罰之原則，對違反行政法上義務之處罰，以行為人有可
    非難性及可歸責為前提，即行為人主觀上有故意或過失，始
    予處罰。又駕駛人違反道路交通管理處罰條例第43條第1 項
    第1 、2 款之規定，同條第4 項並規定「汽車駕駛人有第1
    項第1 款、第2 款或前項行為者，並吊扣該汽車牌照3 個月
    」；惟若汽車駕駛人與汽車所有人非同屬1 人，可否依同條
    第4 項規定對於汽車所有人處以吊扣汽車牌照3 個月處罰？
  (一)經臺灣高等法院暨所屬法院之法官研討結果略以：1.依該條
    項文義以觀，其吊扣汽車牌照之對象係「違規之汽車牌照」
    ，並無違規汽車駕駛人應與汽車所有人為同1 人始能吊扣汽
    車牌照之限制；2.再觀該條文立法過程（見立法院第五屆第
    六會期交通委員會第6 次全體委員會記錄），益證道路交通
    管理處罰條例第43條第1 項第2 款、第4 項關於吊扣汽車牌
    照之處分，應係針對汽車所有人所設之特別規定，自不得僅
    以汽車所有人已依道路交通管理處罰條例第85條第1 項規定
    ，指出汽車之實際使用人即遽認無道路交通管理處罰條例第
    43條第1 項第2 款、第4 項規定適用之餘地；3.然上開吊扣
    汽車牌照之特別規定，究屬行政義務違反之處罰，而條文或
    立法過程，並未排除行政罰法第7 條第1 項「違反行政法上
    義務之行為非出於故意或過失者，不予處罰」及道路交通管
    理處罰條例第85條第4 項推定過失等規定之適用，是汽車所
    有人自仍得經由舉證證明其無故意及過失而免罰；4.故縱汽
    車駕駛人與汽車所有人非同屬1 人，亦應依道路交通管理處
    罰條例第43條第4 項規定對於汽車所有人處以吊扣汽車牌照
    3 個月處罰，惟可舉證不罰（臺灣高等法院暨所屬法院98年
    11月11日98年法律座談會刑事類提案第21號研討結果意旨參
    照）。
  (二)由道路交通管理處罰條例第43條條文前後連貫以「並」連接
    同條第1 項處罰汽車駕駛人罰鍰之規定，可見本條第4 項規
    定意旨亦係在處罰汽車駕駛人，立法者並無意規定在此種情
    形即得將該處罰轉嫁予汽車所有人。
  (三)再者，觀之道路交通管理處罰條例其他有關將處罰轉嫁予汽
    車所有人之規定，例如：第34條之「如應歸責於汽車所有人
    者，得吊扣其汽車牌照三個月。」、第35條第6 項之「汽車
    所有人，明知汽車駕駛人有第一項各款情形，而不予禁止駕
    駛者，依第一項規定之罰鍰處罰，並吊扣該汽車牌照三個月
    。」、第62條第5 項之「第一項及前項肇事逃逸案件，經通
    知汽車所有人到場說明，無故不到場說明，或不提供汽車駕
    駛人相關資料者，吊扣該汽車牌照一個月至三個月。」，均
    有明定以汽車所有人未善盡查證、管理責任或不履行一定義
    務之可歸責於汽車所有人之事由，而上開第43條第1 項第2
    款、第4 項之規定則並無規定汽車所有人之可歸責事由，可
    見該條項之規定並非將處罰轉嫁予汽車所有人甚明（臺灣高
    等法院高雄分院98年度抗字第236 號裁定參照）。
四、經查：
  (一)本件異議人係汽車租賃業者，而係爭租賃小客車，自99年11
    月28日15時20分起至同年12月9 日18時30分許，係出租給蘇
    美淑，蘇美淑於承租該車期間，因駕駛上開小客車而有前述
    行車速度超過規定之最高時速60公里以上之違規行為，為警
    製單逕行舉發，並經查明車籍為異議人所有後，逕處以吊扣
    該汽車牌照3 個月，嗣經原處分機關據以裁罰異議人即車主
    等情，有上開小客車承租契約書、小客車車籍查詢資料、屏
    東縣政府警察局舉發違反道路交通管理事件通知單、屏東監
    理站違反道路交通管理事件裁決書等件附卷可稽，堪認屬實
    。
  (二)本件違規行為之實際駕駛人既係蘇美淑本人，而與異議人無
    關，又依上開小客車租賃契約書第8 條約定，承租人於租賃
    期間，因違規所生之處罰案件，有關罰鍰部分，由承租人負
    責繳清；有關牌照被扣部分，自牌照被扣之日起至公路監理
    機關通知得領回日止之租金，由承租人負責，有上開小客車
    租賃定型化契約書1 紙在卷可參。上開契約書雖屬私人間約
    定，而無拘束原處分機關之效果，然異議人出租車輛供他人
    使用，既乏法令明文規範，形式上僅能以此種租車切結之方
    式約束承租人，對於承租人在外駕車行為，著實難以預防或
    監督，是除別有事證外，自難遽認異議人有何故意或過失之
    可歸責原因，而無從認異議人就承租人蘇美淑之上開違規駕
    車行為有故意、過失或其他可歸責原因，而應受前開規定處
    罰。
五、綜上所述，本件異議人以汽車出租為業，對於蘇美淑租用上
    開租賃小客車後之駕車行為，並無證據證明有故意、過失之
    可歸責原因，原處分機關未審酌前情，逕予裁罰，尚有未洽
    ，本件異議人之異議為有理由，應由本院將原處分撤銷，並
    為異議人不罰之諭知，以資適法。
六、爰依道路交通管理處罰條例第87條第2 項，道路交通事件處
    理辦法第19條前段，裁定如主文。
中    華    民    國  100     年    3     月    11    日
                  交通法庭      法  官  簡光昌
以上正本證明與原本無異。
如不服本裁定應於收受送達後5 日內向本院提出抗告書狀敘述抗
告之理由抗告於臺灣高等法院高雄分院。
中    華    民    國  100     年    3     月    11    日
                                書記官  林祥玉